【裁判字號】    98,上易,880
【裁判日期】    981208
【裁判案由】    債務人異議之訴
【裁判全文】
臺灣高等法院民事判決                 98年度上易字第880號
上  訴  人  甲○○
訴訟代理人  陳培豪律師
被上訴人    乙○○○
訴訟代理人  張瑞釗律師
上列當事人間請求債務人異議之訴事件，上訴人對於中華民國98
年7月20日臺灣士林地方法院98年度訴字第548號第一審判決提起
上訴，本院於中華民國98年11月24日言詞辯論終結，判決如下：
    主    文
上訴駁回。
第二審訴訟費用由上訴人負擔。
    事實與理由
一、上訴人起訴主張：被上訴人於民國（下同）82年間以原法院
    82年度促字第3251號確定之支付命令為執行名義，於原法院
    82年度執字第1169號強制執行程序參與分配，受償新臺幣（
    下同）52萬8755元，其中利息4萬3726元，尚有本金51萬
    4971元未獲清償。惟被上訴人於強制執行時效中斷後，超過
    5年未再聲請強制執行，遲至97年間再以97年度執字第48127
    號聲請強制執行，復於98年間以98年度執字第21號聲請強制
    執行，依民法第129條第2項第5款、第136條、第137條規定
    ，其請求權業已罹於5年時效而消滅，不得再聲請強制執行
    。
    又被上訴人請求之利息長達15年，依民法第126條規定，上
    訴人亦得為時效抗辯等情。爰依強制執行法第14條規定提起
    債務人異議之訴，聲明求為判決：原法院98年度執字第21號
    強制執行程序應予撤銷。
二、被上訴人則以：上訴人前向被上訴人借款100萬元，經被上
    訴人取得原法院82年5月31日核發之82年度促字第3251號支
    付命令，該支付命令於82年10月15日確定，時效應自82年10
    月15日起算。被上訴人以上開支付命令暨確定證明書為執行
    名義，於82年度執字第1167號強制執行程序參與分配，於82
    年11月30日受償52萬8755元，其中包括自82年3月9日起至82
    年11月30日止之利息利息4萬3726元，尚有本金51萬4971元
    及自82年12月1日起之利息未受償，上開強制執行事件於83
    年1月2日結案，時效應自斯時起算。被上訴人嗣於97年10月
    2日再聲請強制執行，經原法院以97年度執字第48127號核發
    債權憑證，尚未逾15年時效期間，並無請求權罹於時效之情
    形。且被上訴人於82年度執字第1167號強制執行事件僅係參
    與分配而已，應無已逾5年未執行之問題。又利息係附隨於
    本金而生，原法院82年度促字第3251號支付命令記載上訴人
    應給付「……自82年3月9日起至清償日止，按年息6%計算之
    利息，並賠償程序費用」，並無5年時效之限制，上訴人收
    受支付命令時未異議，在本金未清償前，其拒付息顯非適法
    等語，資為抗辯。
三、原審判決：原法院98年度執字第21號清償債務強制執行事件
    所為之強制執行程序，於超過「新臺幣514,971元，及自92
    年10月3日起至97年11月30日止按週年利率百分之六計算之
    利息，及執行費用新臺幣肆仟壹佰貳拾元」以外之部分，應
    予撤銷；並駁回上訴人其餘之訴。上訴人不服提起上訴，其
    上訴聲明為：(一)原判決不利上訴人部分，及訴訟費用之裁判
    廢棄。(二)上開廢棄部分，被上訴人在第一審之訴駁回。(三)原
    法院98年度執字第21號強制執行程序應予撤銷。(四)第一、二
    審訴訟費用由被上訴人負擔。被上訴人就其敗訴部分，未據
    聲明不服，此部分已告確定。其於本院答辯聲明為：上訴駁
    回，第二審訴訟費用由上訴人負擔。
四、本件經依民事訴訟法第463條、第270條之1第1項第3款規定
    ，整理兩造不爭執事項並協議兩造簡化爭點為：
（一）兩造不爭執事項：
  １、被上訴人取得原法院82年5月31日核發之82年度促字第
      3251號支付命令上載：「債務人（指上訴人）應於本命令
      送達後20日之不變期間內，向債權人（指被上訴人）給付
      新臺幣100萬元，及自82年3月9日起至清償日止，按年息
      6%計算之利息，並賠償督促程序費用」，並經原法院於82
      年10月15日發給確定證明書。
  ２、被上訴人以上開支付命令暨確定證明書為執行名義，於原
      法院82年度執字第1169號強制執行事件聲明參與分配，而
      於82年11月30日受償52萬8755元，其中包括自82年3月9日
      起至82年11月30日止之利息4萬3,726元，尚有本金51萬
      4971元，及自82年12月1日起之利息未獲清償。
  ３、被上訴人嗣於97年10月2日聲請強制執行債權金額為51萬
      4971元，及自82年12月1日起至清償日止，按年息6%計算
      之利息，經原法院以97年度執字第48127號受理，並於97
      年10月15日核發士院木97執康字第48127字第0970337256
      號債權憑證。
  ４、被上訴人於97年12月26日再以上開債權憑證為執行名義，
      聲請對上訴人之財產為強制執行，聲請執行金額為51萬
      4971元，及自82年12月1日起至97年11月30日止15年利息
      46萬3473元，及執行費用4120元，共計98萬2,564元，經
      原法院以98年度執字第21號受理。
（二）兩造爭點：
  １、被上訴人於97年10月2日聲請強制執行，是否生中斷時效
      之作用？被上訴人之本金債權及自92年10月3日起至97年
      11月30日止之利息請求權，是否已罹於時效消滅？
  ２、原法院98年度執字第21號清償債務強制執行事件所為之強
      制執行程序，應否撤銷？
五、茲就上開爭點，析述本院得心證之理由如下：
（一）按消滅時效，因左列事由而中斷：一、請求。二、承認。
      三、起訴。左列事項，與起訴有同一效力：一、依督促程
      序，聲請發支付命令。二、聲請調解或提付仲裁。三、申
      報和解債權或破產債權。四、告知訴訟。五、開始執行行
      為或聲請強制執行。又時效因請求而中斷者，若於請求後
      6個月內不起訴，視為不中斷。時效中斷者，自中斷之事
      由終止時，重行起算。民法第129條、第130條、第137條
      第1項定有明文。又民法第130條所謂起訴，對於已取得執
      行名義之債務，係指依同法第129條第2項第5款規定與起
      訴有同一效力之開始強制執行或聲請強制執行而言。換言
      之，即對於已取得執行名義之債務，若於請求後六個月內
      不開始強制執行，或不聲請強制執行，其時效視為不中斷
      （最高法院67年台上字第434號判例意旨參照）。
（二）查上訴人前於81年2月21日簽具借款契約書，向被上訴人
      借款100萬元，約定清償為82年2月20日，上訴人除以不動
      產所有權狀為擔保外，並簽發面額100萬元之支票予被上
      訴人。被上訴人於82年6月11日先持上開借款契約書，向
      原法院82年度執字第1167號強制執行事件聲明參與分配，
      迨取得原法院於82年5月31日核發之82年度促字第3251號
      支付命令暨82年10月15日核發之確定證明書後，向原法院
      民事執行處提出上開執行名義，經原法院民事執行處於83
      年1月10日製作分配表，定83年1月10日行分配期日，被上
      訴人受分配52萬8,755元，其中4萬3,726元為82年3月9日
      82年11月30日之利息，被上訴人於83年2月19日領款等情
      ，業據原法院依職權調取原法院82年度執字第1167號強制
      執行卷宗核閱無訛，並有卷宗影本在卷可稽（見原審卷第
      41頁至第58頁）。足見被上訴人依原法院82年度促字第
      3251號支付命令暨確定證明書所確定之請求權，為兩造間
      「本金100萬元及自82年3月9日起至清償日止，按年息6%
      計算之利息」之消費借貸及票款請求權，其中消費借貸請
      求權之時效，依民法第125條規定為15年。
（三）再查被上訴人對上訴人之之上開消費借貸請求權時效，因
      於原法院82年度執字第1167號強制執行事件聲請參與分配
      而中斷，依民法第137條第1項規定，時效自83年2月19日
      領款而強制執行終結時重新起算。又民法第137條第3款固
      規定「經確定判決或其他與確定判決有同一效力之執行名
      義所確定之請求權，其原有消滅時效期間不滿5年者，因
      中斷而重行起算之時效期間為5年」，惟此係就執行名義
      所確定之請求權消滅時效不滿5年者，所為規定，如經確
      定判決或其他與確定判決有同一效力之執行名義所確定之
      請求權，其原有消滅時效期間超過5年，自不因民法第137
      條第3項規定而縮短為5年。本件被上訴人消費借貸請求權
      時效為15年，自無民法第137條第3款5年時效之適用，則
      其消滅時效算至98年2月18日始行屆滿。上訴人主張被上
      訴人之請求權已罹於5年之時效而消滅，並無足取。
（四）又被上訴人於時效完成前之97年10月2日再聲請強制執行
      ，其時效因而中斷，經原法院以以97年度執字第48127號
      受理，並於97年10月15日核發債權憑證而強制執行程序終
      結；被上訴人再於6個月內再以上開債權憑證為執行名義
      ，於97年12月26日聲請對上訴人之財產強制執行，經原法
      院以98年度執字第21號受理，此亦經原法院依職權調取原
      法院97年度執字第48127號、98年度執字第21號強制執行
      卷宗核閱無訛，並有上開卷宗影本附卷足憑（見原審卷第
      59頁至第66頁、第67頁至第74頁）。揆諸前揭法條規定，
      本件被上訴人之消費借貸本金請求權並未罹於時效而消滅
      ，則被上訴人於原法院98年度執字第21號強制執行事件，
      聲請執行本金51萬4,971元部分，並無不合。上訴人雖主
      張97年10月2日被上訴人強制執行之聲請，未合法送達於
      上訴人，不生中斷時效之效力云云，惟消滅時效制度之目
      的在促使債權人從速行使權利，以免當事人間權利義務關
      係久懸未決，妨礙社會經濟之發展。本件被上訴人既已聲
      請法院為強制執行，即無怠於行使權利之情形，而執行法
      院因上訴人財產無財產可資執行，而逕依被上訴人聲請發
      給債權憑證，縱未將被上訴人強制執行之聲請送達上訴人
      ，仍生中斷時效之效力。況被上訴人97年10月2日強制執
      行之聲請，縱不生中斷時效之效力，被上訴人嗣於97年12
      月26日聲請強制執行時，15年之消滅時效仍未完成。上訴
      人以被上訴人97年10月2日強制執行之聲請，不生中斷時
      效之效力，主張被上訴人之請求權已罹於時效消滅，亦無
      足取。被上訴人就本金51萬4971元之請求權既未罹於時效
      消滅，上訴人請求撤銷原法院98年度執字第21號清償債務
      強制執行事件關於此部分強制執行程序，即非有據。
（五）再按利息、紅利、租金、贍養費、退職金及其他1年或不
      及1年之定期給付債權，其各期給付請求權，因5年間不行
      使而消滅。民法第126條定有明文。又消滅時效因開始執
      行行為或聲請強制執行而中斷；時效中斷者，自中斷之事
      由終止時，重行起算，民法第129條第2項第5款及第137條
      第1項固分別定有明文，惟消滅時效完成後，如債權人依
      原執行名義或債權憑證聲請法院再行強制執行時，亦不生
      中斷時效或中斷事由終止重行起算時效之問題。本件被上
      訴人於82年6月11日就原法院82年度執字第1169號強制執
      行事件聲明參與分配，嗣並提出原法院82年度促字第3251
      號支付命令暨確定證明書，而於83年2月19日領款受償52
      萬8,755元，其中4萬3,726元為82年3月9日82年11月30日
      之利息，已如前述，是被上訴人對上訴人自82年12月1日
      起之利息請求權時效，於83年2月19日領款強制執行終結
      時，重新起算。被上訴人遲至97年10月2日始再聲請強制
      執行，請求執行本金51萬4,971元，及自82年12月1日起至
      清償日止，按年息6%計算之利息，縱令其於97年10月15日
      獲發士院木97執康字第48127字第097033725 6號債權憑證
      ，其超過5年之利息請求權，亦不生中斷時效或重行起算
      時效之效力，然自97年10月2日回溯5年內之利息請求權，
      自因聲請強制執行而時效中斷。茲被上訴人於取得債權憑
      證後6個月內之97年12月26日再請求強制執行，依民法第
      129條第2項第5款規定，其時效中斷之效力繼續，故被上
      訴人於原法院98年執字第21號強制執行事件請求執行自82
      年12月1日起至97年11月30日止15年利息部分，其中自82
      年12月1日起至92年10月2日止之利息請求權已罹於時效消
      滅，上訴人為時效抗辯，請求撤銷此部分強制執行程序，
      自屬有據。至於97年10月2日回溯5年即自92年10月3日起
      至97年11月30日止之利息請求權則尚未罹於時效而消滅，
      上訴人請求撤銷該部分強制執行程序，即非可採。
六、綜上所述，被上訴人對上訴人之消費借貸本金51萬4,971元
    及自92年10月3日起至97年11月30日止之利息請求權尚未罹
    於時效而消滅，至於自82年12月1日起至92年10月2日止之利
    息請求權則已罹於時效而消滅。而按執行名義成立後，如有
    消滅或妨礙債權人請求之事由發生，債務人得於強制執行程
    序終結前，向執行法院對債權人提起異議之訴。如以裁判為
    執行名義時，其為異議原因之事實發生在前訴訟言詞辯論終
    結後者，亦得主張之，強制執行法第14條第1項定有明文。
    則上訴人訴請撤銷原法院98年度執字第21號清償債務強制執
    行事件所為之強制執行程序，於超過51萬4,971元，及自92
    年10月3日起至97年11月30日止按週年利率6%計算之利息，
    及執行費用4,120元部分，為有理由，應予准許。逾上開部
    分之請求為無理由，應予駁回。原審就上開應准許部分，為
    上訴人敗訴之判決，於法核無不合，上訴意旨指摘原判決此
    部分不當，求予廢棄改判，為無理由，應駁回其上訴。
七、本件事證已臻明確，兩造其餘之攻擊防禦方法及所提證據，
    經審酌後認均無礙判決之結果，爰不予一一論述。
八、據上論結，本件上訴為無理由，依民事訴訟法第449條第1項
    、第78條，判決如主文。
中    華    民    國    98    年    12    月    8     日
                    民事第三庭
                        審判長法  官  林敬修
                              法  官  吳青蓉
                              法  官  張靜女
正本係照原本作成。
不得上訴。
中    華    民    國    98    年    12    月    8     日
                              書記官  蕭麗珍

司法院資訊處製作；財團法人民間司法改革基金會備份。
